【裁判字號】    95,抗,374
【裁判日期】    950424
【裁判案由】    保全證據
【裁判全文】
臺灣高等法院民事裁定                   95年度抗字第374號
抗  告   人    德保有限公司
法定代理 人    甲○○
訴訟代理 人    蘇文生律師
相  對   人    東彥鋼品股份有限公司
兼
法定代理人  乙○○
上列當事人間聲請保全證據事件，對於中華民國95年1月12日臺
灣板橋地方法院95年度聲字第86號所為裁定提起抗告，本院裁定
如下：
    主  文
抗告駁回。
抗告費用由抗告人負擔。
    理  由
一、相對人兼法定代理人為乙○○，此有相對人公司變更登記表
    在卷可考，原裁定誤載為林煌文，應由本院更正之，合先敘
    明。
二、抗告人於原法院聲請意旨略以：
  (一)抗告人持有新型第226415號「浪板製造機之輸送帶導帶結構
    」之專利權 (下稱系爭專利權)，依系爭專利機器構件可生
    產「隔熱浪板結構改良」產品，相對人見有利可圖，未經專
    利權人同意，擅自製造使用如附件一、二、三所示之機械設
    備，侵害抗告人所持有之專利機器，以生產「隔熱浪板結構
    改良」產品販售。
  (二)按新型專利權人除本法另有規定外，專有排除他人未經其同
    意而製造、販賣及使用之權。又新型專利權受侵害時，專利
    權人得請求賠償損害，並得請求排除其侵害，有侵害之虞者
    ，得請求防止之。專利法第106條第1項、第108條、第84條
    第1項定有明文。相對人未經抗告人同意而擅自製造侵害專
    利權機器，並以該機器生產「隔熱浪板結構改良」銷售，抗
    告人依前開專利法之規定，自得請求排除其侵害。
  (三)相對人確有製造使用侵害抗告人專利行為，且抗告人於起訴
    請求排除侵害前，確有保全證據之必要，以防止於訴訟繫屬
    後在送請鑑定是否侵害專利權之前，該重要證物遭相對人故
    意滅失，爰依民事訴訟法第368條至第370條規定，聲請保全
    證據。所欲保全之證據為：1.相對人侵害抗告人持有之系爭
    專利權，如附專利証書圖一、圖二、圖三所示之機械設備，
    准予將各部零組件編號物料轉盤架、輾壓機組、發泡
    機組、轉盤架、輸送帶、抵靠緣、支撐架、軸承
    、導正桿、161布料等組件拍照並記明筆錄存證。2.系爭
    本專利機器之來源及使用期間，分別記明筆錄。
三、原法院以：
  (一)按證據有滅失或礙難使用之虞，或經他造同意者，得向法院
    聲請保全；就確定事、物之現狀有法律上利益並有必要時，
    亦得聲請為鑑定、勘驗或保全書證，民事訴訟法第368條第1
    項定有明文。故證據保全之目的，在於防止證據之滅失，或
    難以使用，致影響裁判之正確；苟證據並非即將滅失，而得
    於調查證據程序中為調查，訴訟當事人原可於調查證據程序
    中聲請調查即可，即無保全證據之必要。又此證據之滅失或
    難以使用，須依保全證據之程序預為調查者，必須有時間上
    之迫切性，否則於訴訟繫屬後之調查證據程序中即可為調查
    ，若謂證據調查並無迫切之需要，亦得聲請保全證據，則因
    證人必有其死亡之日，證物於物理上亦必有滅失之日，豈非
    謂任何證據均有滅失之虞，悉得依證據保全之程序預為調查
    ，致盡失證據保全之立法目的。
  (二)抗告人對於相對人公司內侵害抗告所有系爭專利權之機器設
    備，聲請為適當之存證，然抗告人對於上述物品有何遭滅失
    或礙難使用之虞，而有依保全證據程序預為調查之必要，並
    符合保全證據之時間上迫切性等情，並未加以釋明，僅泛稱
    為為免屆時證據有滅失之虞，即主張有保全證據之理由，已
    非有據。又抗告人前以相對人公司內所使用之浪板製造機有
    侵害抗告人所有之新型第105185號專利「壁紙包含發泡材料
    於浪板內層之浪板製造機結構」，而對相對人起訴（原法院
    93年智字第47號），訴訟中依抗告人之聲請將相對人所使用
    之機器送請國立中央大學鑑定後，該鑑定單位認待鑑物所採
    用之技術特徵顯然與抗告人所有之新型第105185號專利權申
    請專利權範圍實質不相同；抗告人復以相對人公司內生產之
    隔熱板產品侵害抗告人所有之新型第106273號專利「隔熱浪
    板結構改良」而對相對人起訴（原法院94年智字第9號），
    上開產品是否侵害抗告人所有之新型第106273號專利，目前
    鑑定中等事實，業據原法院依職權調取上開案卷核閱無誤。
    現抗告人再以相對人公司內之機器侵害抗告人所有系爭專利
    權而聲請保全證據，顯非希望於起訴前得蒐集事證資料，以
    了解事實或物體之現狀，研判紛爭之實際狀況，以利其訴訟
    之提起，而係圖藉由保全證據程序，達其迫使相對人與其和
    解之目的，有濫用證據保全制度之情事，其聲請自不應准許
    等語。
四、抗告意旨略以：原法院係以兩造間另案該院93年度智字第47
    號事件，經鑑定單位認定待鑑定物之技術特徵與抗告人所有
    之新型第105185號專利權範圍實質不相同；抗告人復以相對
    人生產之隔熱浪板產品侵害其新型第106273號而對之起訴，
    該院94年度智字第9號事件尚在進行鑑定；抗告人再以系爭
    專利權聲請保全證據，係圖藉保全證據，達和解目的，有濫
    用證據保全制度情事，而駁回抗告人保全證據之聲請。惟查
    ：
  (一)兩造間另案該院93年度智字第47號排除侵害等事件中，雖經
    中央大學鑑定相對人機器與抗告人所有之新型第105185號專
    利權之申請專利範圍實質不相同，然該報告同時記載若待鑑
    定物之結構在現場勘驗拍照前已遭變更，則前揭鑑定結論並
    不適用；又該報告亦揭明抗告人主張鑑定物應具有對應於專
    利案之成形槽構件，且該對應於專利案之構件疑在鑑定人於
    現場進行勘驗拍照之前已被拆除，應為有理。故中央大學所
    作實質不相同之結論，係因相對人於現場勘驗前已拆除其機
    器之成形槽構件所致，由此可認相對人於訴訟後會為脫免侵
    權責任而改變機器結構，滅失或隱匿證據甚明。
  (二)兩造另案該院94年度智字第9號侵權行為損害賠償事件審理
    中，該院於94年4月22日至相對人工廠勘驗所取樣之浪板，
    並無圓弧凹槽特徵，已與抗告人於起訴前所聲請92年度聲字
    第123號保全證據卷照片中有圓弧凹槽特徵之浪板不同，足
    見抗告人於保全證據後已改變浪板之結構特徵；嗣抗告人再
    以相對人於勘驗取樣時所陳無生產系爭隔熱浪板，與抗告人
    現場查看發現相對人仍有生產之事實不符，為恐相對人滅失
    或搬離，再聲請保全證據，亦經該院以94年度聲字第1241號
    裁定准予保全證據在案。
  (三)基上所述，相對人顯有於抗告人對之提出侵害專利權訴訟後
    ，始變造待鑑定物之舉，為恐系爭機器再遭變造，自有保全
    證據之必要。詎料原法院不察，認抗告人濫用保全制度，顯
    有違誤云云。乃聲明求為廢棄原裁定，准許抗告人保全證據
    之聲請，或發回原法院云云。
五、本院查：
  (一)抗告人主張系爭專利權遭相對人侵害，然自95年1月10日向
    原法院聲請保全證據迄本年4月19日本院調查時止，已3個月
    餘，仍未對相對人提起本案訴訟，為抗告人於本院所自承。
    則抗告人所欲保全之證據，是否因時間上之迫切性，有滅失
    或難以使用之虞，而須藉保全證據之程序預為調查，已堪存
    疑。又抗告人主張相對人侵害抗告人系爭專利權之機器，放
    置於相對人之營業所，惟自承因無法進入該處，故該機器具
    體情形不明等語。是該侵害系爭專利權之機器是否有抗告人
    所欲保全之如附件一、二、三所示之機械設備及對應於抗告
    人系爭專利權機器中，如專利証書圖一、圖二、圖三所示之
    機械設備中各部零組件編號物料轉盤架、輾壓機組、
    發泡機組、轉盤架、輸送帶、抵靠緣、支撐架、
    軸承、導正桿、161布料等組件之證據，抗告人亦未能釋
    明。
  (二)抗告人雖以兩造間原法院另案93年度智字第47號排除侵害等
    事件，經中央大學鑑定，鑑定報告同時記載抗告人主張之鑑
    定物應具有對應於專利案之成形槽構件，且該對應於專利案
    之構件疑在鑑定人於現場進行勘驗拍照之前已被拆除等語，
    由此可認相對人於訴訟後會為脫免侵權責任而改變機器結構
    ，滅失或隱匿證據。又兩造另案原法院94年度智字第9號侵
    權行為損害賠償事件審理中，原法院於94年4月22日至相對
    人工廠勘驗所取樣浪板，並無圓弧凹槽特徵，已與抗告人於
    起訴前所聲請保全證據卷照片中有圓弧凹槽特徵之浪板不同
    （原法院92年度聲字第123號），足見抗告人於保全證據後
    已改變浪板之結構特徵；嗣抗告人再以相對人於勘驗取樣時
    所陳未生產系爭隔熱浪板，與抗告人現場查看發現相對人仍
    有生產之事實不符，為恐相對人滅失或搬離，再聲請保全證
    據，亦經該院以94年度聲字第1241號裁定准予保全證據在案
    云云。然所舉上開兩訴訟案件，與系爭專利權無關，抗告人
    主張相對人侵害系爭專利權之機器，是否有對應於系爭專利
    權機器之相關零組件，抗告人並未釋明，自難依抗告人上開
    主張，推測相對人會有滅失或搬離機器之舉而預為證據之保
    全。
  (三)依上說明，難認抗告人所主張之證據有何滅失或礙難使用之
    虞，而有保全之必要，原法院駁回抗告人之聲請，尚無不合
    ，抗告非有理由，爰裁定如主文。
中    華    民    國    95    年    4    月    24     日
            民事第四庭    審判長法  官  張劍男
                                法  官  丁蓓蓓
                                法  官  游明仁
正本係照原本作成。
本裁定除以適用法規顯有錯誤為理由，並經本院許可外，不得再
抗告。如提起再抗告，應於收受後10日內委任律師為訴訟代理人
向本院提出再抗告狀。並繳納再抗告費新台幣1000元。
中    華    民    國    95    年    4    月    26     日
                                書記官  于  誠


司法院資訊處製作；財團法人民間司法改革基金會備份。
